【裁判字號】    95,選上更(二),26
【裁判日期】    951030
【裁判案由】    選罷法
【裁判全文】
臺灣高等法院花蓮分院刑事判決    95年度選上更(二)字第26號
上  訴  人
即  被  告  乙○○
上列上訴人即被告因選罷法案件，不服臺灣花蓮地方法院93年度
選訴字第1號中華民國94年7月29日第一審判決（起訴案號：臺灣
花蓮地方法院檢察署90年度偵字第3377號），提起上訴，經判決
後由最高法院第2次發回更審，本院判決如下：
    主  文
原判決撤銷。
乙○○共同對於有投票權之人，交付其他不正利益，而約其投票
權為一定之行使，處有期徒刑參月，如易科罰金以參佰元（折合
新臺幣玖佰元）折算壹日。褫奪公權壹年。
    事  實
一、緣林春德係第五屆山地原住民立法委員候選人，其為求勝選
    ，於民國（下同）90年 7月間，與乙○○、林春德之國會助
    理陳獻章、林春德競選立法委員之秀林地區聯絡員陳肇國、
    前秀林鄉鄉長李繼生等人（陳獻章、陳肇國、李繼生之投票
    行賄犯行，業經原審法院判決有罪確定），共同基於對有投
    票權之人交付其他不正利益，而約其投票權為一定行使之犯
    意聯絡。先由陳獻章委請乙○○、陳肇國、李繼生代為招攬
    具有第五屆山地原住民立法委員投票權之人，一同前往泰國
    旅遊。嗣乙○○、陳肇國、李繼生即運用其等在地方上之影
    響力，在花蓮縣秀林鄉地區，招攬具有投票權之林興旺、林
    金美、池信始（原名黃信始）、高義盛、曾啟發、洪約拿、
    胡永順、林保生等8人（以上8人均經原審法院以投票受賄罪
    判決有罪在案），一同於90年7月20日至同年7月25日，至泰
    國旅遊，每人食宿、交通等費用，均由林春德招待；陳獻章
    等人則於旅遊期間，約林興旺等人於90年底之立法委員選舉
    時，投票支持林春德。詳情如下：
（一）乙○○招攬林興旺、林金美夫婦至泰國旅遊，林金美僅繳
      納新台幣（下同） 3,000元之護照申請費用予乙○○，其
      餘費用則未支出。李繼生在泰國時，向林興旺、林金美稱
      該次之旅遊係林春德贊助，無庸再繳其他費用；林春德亦
      在泰國與其等共同進餐，要求選舉時予以支持。返國後，
      乙○○亦對其等表明不用繳付團費。陳獻章為掩蓋上情，
      委請不知情之巨邦旅行社有限公司台北分公司（下稱巨邦
      旅行社）人員開立林興旺、林金美於90年 7月13日各繳納
      團費13,500元之不實收繳款單後，交予陳肇國，由陳肇國
      交予乙○○，再由乙○○於90年 8月間交予林金美收執，
      以充作林興旺、林金美出國繳費之不實憑據。
（二）乙○○另招攬池信始至泰國旅遊，池信始未支出任何團費
      ，陳獻章則在泰國期間，遊說池信始投票支持林春德。
（三）陳肇國招攬高義盛、曾啟發、洪約拿至泰國旅遊，高義盛
      並未支出任何費用，曾啟發、洪約拿僅繳交 1,400元之護
      照申請費，其餘費用未再支付。陳獻章、陳肇國在泰國時
      ，均向高義盛、曾啟發、洪約拿遊說投票予林春德。返國
      後，陳肇國復持續向高義盛遊說投票予林春德。
（四）李繼生招攬胡永順、林保生免費至泰國旅遊，出國當日陳
      獻章在桃園中正機場出境大廳即說明該次旅遊係林春德招
      待，希望大家多多幫忙拉票支持等語。李繼生在泰國時，
      亦向林保生遊說投票支持林春德。
二、案經花蓮縣警察局移送臺灣花蓮地方法院檢察署檢察官偵查
    起訴。
    理  由
一、上揭事實，業據上訴人即被告（以下簡稱被告）乙○○在本
    院坦承不諱，核與證人即同案被告陳獻章、陳肇國、李繼生
    、林興旺、林金美、池信始、高義盛、曾啟發、洪約拿、胡
    永順、林保生等人於偵查及原審供述情節大致相符（90年度
    選他字第86號卷第44至60頁；偵查卷第86至91頁；原審卷第
    127、128、190 頁）。且陳獻章、陳肇國、李繼生所犯共同
    投票行賄罪，及林興旺、林金美、池信始、高義盛、曾啟發
    、洪約拿、胡永順、林保生等人所犯投票收賄罪，業經原審
    判決確定在案，有刑事判決 2份在卷可參。又被告確與陳獻
    章等人共同於上開時間前往泰國旅遊一節，亦有團體旅遊旅
    客表、泰國 6日之旅行程表、陳獻章等人之護照申請書影本
    、入出境查詢報表、支票影本在卷可憑。再林春德係第五屆
    山地原住民立法委員候選人，林興旺、林金美、池信始、高
    義盛、曾啟發、洪約拿、胡永順、林保生等人，均為該次選
    舉有投票權之人，亦為被告所不否認，並有卷附林春德等人
    之年籍資料可佐。又酌之本件出國旅遊既係由林春德之助理
    陳獻章負責召集，團費亦係由陳獻章開票支付，旅遊期間林
    春德亦出現於團員面前，同團之人與林春德較為熟識者，除
    陳獻章外有被告、陳肇國、李繼生，陳獻章在泰國向原住民
    團員請求支持林春德時，被告亦在現場；及被告所招攬之林
    興旺、林金美及池信始 3人均未繳交團費，返國後則由陳獻
    章委請請巨邦旅行社人員開立林興旺、林金美已繳納團費之
    不實收繳款單 2紙，交給陳肇國，再由陳肇國交給被告轉交
    林金美收執，偽充為林興旺、林金美繳付團費之憑據等情；
    均足認被告與林春德、陳獻章、陳肇國、李繼生等人間，就
    上開投票行賄之行為，互有犯意之聯絡及行為之分擔。是被
    告自白應與事實相符，本件事證明確，被告犯行堪予認定。
二、按公職人員選舉罷免法第90條之1第1項賄選罪之行求、期約
    、交付係階段行為，如行賄者已實施交付賄賂或其他不正利
    益之行為，相對人對其交付之目的已有認識而予收受，即成
    立交付賄賂罪。又修正前刑法第56條（即被告行為時法）規
    定，連續數行為而犯同一之罪名者，以一罪論，是連續犯之
    成立以有數犯罪行為，而觸犯同一犯罪構成要件者，始克成
    立。被告乙○○與共犯等雖於出國旅遊前，各別多次向林興
    旺等8人為行求賄選，惟僅 1次交付於90年7月20日起至同年
    月25日止，免費招待林興旺等 8人同團同次至泰國旅遊之不
    正利益（團費原為每人15,000元），是核其所為係犯修正前
    公職人員選舉罷免法第90條之1第1項之投票行賄罪。被告行
    為後，公職人員選舉罷免法已於94年11月30日修正，修正後
    之第90條之1第1項規定：「對於有投票權之人，行求期約或
    交付賄賂或其他不正利益，而約其不行使投票權或為一定之
    行使者，處3年以上10年以下有期徒刑，得併科新台幣1百萬
    元以上 1千萬元以下罰金」；較之修正前之規定為重，應依
    刑法第2條第1項但書之規定，適用有利於被告之行為時舊法
    。又被告與林春德、陳獻章、陳肇國、李繼生間有犯意聯絡
    與行為分擔，為共同正犯。原審對被告論罪科刑，固非無見
    ；惟誤認被告有多次交付不正利益，而以被告行為時刑法之
    連續犯論處，已有未洽；又未及比較適用上開新舊法，且漏
    未引用刑法第37條第 2項資為宣告褫奪公權期間之依據，亦
    有未合。被告上訴雖無理由，惟原判決既有可議，即屬無可
    維持，應予撤銷改判。爰審酌被告犯罪之動機、手段、所生
    之危害，及在本院坦承犯行之態度等一切情狀，量處如主文
    第 2項所示之刑，及諭知易科罰金之折算標準，並依法宣告
    褫奪公權1年。另被告犯罪時之刑法第41條第1項前段規定：
    「犯最重本刑為5年以下有期徒刑以下之刑之罪，而受6個月
    以下有期徒刑或拘役之宣告，因身體、教育、職業、家庭之
    關係或其他正當事由，執行顯有困難者，得以1元以上3元以
    下折算一日，易科罰金」；又被告行為時之易科罰金折算標
    準，修正前罰金罰鍰提高標準條例第 2條前段規定，就其原
    定數額提高為100倍折算1日，則本件被告行為時之易科罰金
    折算標準，應以銀元300元折算1日，經折算為新臺幣後，應
    以新臺幣900元折算為1日。惟95年7月1日修正公布施行之刑
    法第41條第1項前段則規定：「犯最重本刑為5年以下有期徒
    刑以下之刑之罪，而受 6個月以下有期徒刑或拘役之宣告者
    ，得以新臺幣1千元、2千元或3千元折算1日，易科罰金」，
    比較修正前後之易科罰金折算標準，以95年7月1日修正公布
    施行前之規定，較有利於被告，則應依刑法第2條第1項前段
    ，適用修正前刑法第41條第 1項前段規定，定其折算標準。
    與褫奪公權部分，被告行為後刑法第37條第 2項規定業經修
    正，惟修正後褫奪公權期間與修正前相同，依刑法第2條第1
    項前段規定，應適用行為時法，即修正前之刑法第37條第 2
    項之規定，均併予敘明。
據上論斷，應依刑事訴訟法第369條第1項前段、第364條、第299
條第1項前段，修正前公職人員選舉罷免法第90條之 1第1項、現
行公職人員選舉罷免法第98條第3項，刑法第11條、第2條第 1項
但書、第28條，修正前刑法第37條第2項、第41條第1項前段，修
正前罰金罰鍰提高標準條例第2條，判決如主文。
本案經檢察官甲○○到庭執行職務。
中    華    民    國    95    年    10    月    30    日
                        審判長法  官  何方興
                              法  官  林鳳珠
                              法  官  林德盛
以上正本證明與原本無異。
如不服本判決，應於判決送達後10日內向本院提出上訴狀。其未
敘述理由者，並應於提出上訴狀後10日內向本院補提理由狀 (須
附繕本)。
                              書記官  劉妙娘
中    華    民    國    95    年    10    月    30    日
附錄本案論罪科刑之法條：
修正前公職人員選舉罷免法第90條之1第1項：
對於有投票權之人，行求期約或交付賄賂或其他不正利益，而約
其不行使投票權或為一定之行使者，處 5年以下有期徒刑，得併
科新台幣40萬元以上400萬元以下罰金。


司法院資訊處製作；財團法人民間司法改革基金會備份。
